【裁判字號】    98,易,96
【裁判日期】    980430
【裁判案由】    偽造文書
【裁判全文】
臺灣士林地方法院刑事判決                98年度易字第96號
公  訴  人  臺灣士林地方法院檢察署檢察官
被      告  丁○○
            甲○○
上列被告因偽造文書案件，經檢察官提起公訴（97年度偵字第
663號），本院判決如下：
    主  文
丁○○、甲○○均無罪。
    理  由
壹、程序部分：
    按被告以外之人於審判外之言詞或書面陳述，除法律有規定
    者外，不得作為證據；又被告以外之人於審判外之陳述，雖
    不符合同法第159條之1至第159條之4之規定，但經當事人於
    審判程序同意作為證據，法院審酌該言詞陳述或書面陳述作
    成時之情況，認為適當者，亦得為證據。當事人、代理人或
    辯護人於法院調查證據時，知有第159條第1項不得為證據之
    情形，而未於言詞辯論終結前聲明異議者，視為有前項之同
    意，刑事訴訟法第159條第1項及第159條之5分別定有明文。
    查本判決下列所引用之被告以外之人於審判外之陳述，雖屬
    傳聞證據，惟均經當事人於本院準備程序及審判期日中表示
    無意見同意作為證據，且迄至言詞辯論終結前亦未再聲明異
    議，本院審酌此等證據資料製作時之情況，尚無違法不當及
    證明力明顯過低之瑕疵，亦認為以之作為證據應屬適當，故
    揆諸前開規定，爰逕依刑事訴訟法第159 條之5 規定，認前
    揭證據資料均例外有證據能力，合先敘明。
貳、實體部分：
一、公訴意旨略以：丁○○、甲○○及乙○○ (另案偵查)、 丙○○（原名陳泰源）等人前為合夥投資不動產，曾於民國95
    年3 月21日，以新臺幣（下同）9 百萬元之價格，向黃曉萍
    買受台北市大同區○○○路185 巷2 弄9 號之房屋（下稱本
    案房屋）。因乙○○、丙○○銀行信用不良，遂依乙○○之
    建議，將上開不動產委託登記在丁○○名下後，持之向華僑
    銀行（業經合併並改名為花旗（台灣）銀行，下稱花旗銀行
    ）永和分行辦理貸款使用，期間並約定分由丙○○保管上開
    土地、建物所有權狀，乙○○則保管前揭花旗銀行永和分行
    之存摺及印章，以為相互擔保。詎丁○○、甲○○明知前開
    所有權狀並未遺失，竟為讓售該不動產（所涉侵占等罪嫌部
    分，另為不起訴處分），而共同基於偽造文書之犯意聯絡，
    於96年3月27日，共同前往台北市建成地政事務所，並在甲○○指示下，由丁○○偽以所有權狀遺失為由申請補發，使
    該所承辦人員陷於錯誤，將此不實事項登載於職務上所掌之
    土地登記簿上，據以補發土地、建物所有權狀予丁○○、甲○○，足生損害於地政機關補給土地、建物所有權狀之正確
    性及丙○○之權益。因認被告二人涉犯刑法第214條之使公
    務員登載不實公文書罪。
二、檢察官認被告丁○○、甲○○涉犯上開罪嫌，係以證人乙○○證稱：甲○○僅稱無力繼續繳付房貸本息欲出售本件房屋
    ，但未提及要申報權狀遺失補發權狀，若其知悉，則直接請
    丙○○交付所有權狀給甲○○即可，何必多此一舉等語，及
    丁○○之切結書、地政規費及收支存根、土地登記簿影本、
    地政異動索引、註銷之土地、建物所有權狀影本等，為其論
    據。訊之被告二人均堅詞否認有上開之犯行，被告甲○○辯
    稱：本件房地其與丁○○均有投資，並登記丁○○為所有權
    人，並由丁○○出面向銀行辦理貸款，不知丙○○亦係本案
    房屋之合資人，不知房屋所有權狀在丙○○處，因其代繳貸
    款70餘萬元，已無力代繳，乃聯絡在大陸之乙○○要出售房
    屋，乙○○表示所有權狀已不見，由其全權處理，其乃請丁○○以權狀遺失重新請領所有權狀，並非故意使公務員登載
    不實等語；被告丁○○則辯稱因據甲○○轉述所有權狀不見
    ，而前往地政機關以遺失為由，重新請領所有權狀，並無使
    公務員登載不實之故意等語。
三、按犯罪事實應依證據認定之，無證據不得認定其犯罪事實；
    又不能證明被告犯罪者，應諭知無罪之判決，刑事訟訴法第
    154條第2項、第301條第1項分別定有明文。次按認定犯罪事
    實所憑之證據，無論直接或間接證據，其為訴訟上之證明，
    須達於通常一般之人均不致有所懷疑，而得確信其為真實之
    程度者，始得據為有罪之認定，倘其證明尚未達到此一程度
    ，而有合理之懷疑存在時，尚難為有罪之認定基礎，最高法
    院76年臺上字第4986號著有判例可資參照。經查：
１、證人乙○○、丙○○合資購買本案房屋，權利義務各分擔一
    半，有證人乙○○、丙○○簽立之協議書、不動產買賣契約
    書影本附卷可稽（96年度他字第3149號卷第13頁至第14頁背
    面、第21頁背面），證人乙○○亦證稱：買該房子要現金一
    百萬元，其與丙○○各出50萬元，約定一人一半所有權等語
    （97年度偵字第663號卷─下稱偵卷，第255頁、本院卷第30
    頁），另證人陳澤倫證稱：本案房屋是其經手過戶，當初其
    與乙○○談，但快成交時，乙○○表示陳泰源（即丙○○）
    要加入，故買賣契約書記載乙○○、丙○○等語（偵卷第
    118頁），可知最初買本案房屋時，係證人乙○○、丙○○
    二人合資購買。
２、證人乙○○證稱：其與丙○○協議買本案房屋後，去找甲○○、丁○○加入其2 分之1 股份，並未告知也不需要告知丙○○此事，因為甲○○、丁○○是加入其所有該部分之股東
    ，丙○○亦可找他自己的股東，丙○○並不知甲○○、丁○○是股東等語（偵卷第257 頁、第312 頁、98年度偵續卷第
    29 號 卷─下稱偵續卷，98年2 月16日訊問筆錄、本院卷第
    30頁）；又據證人丙○○證稱：與乙○○合資購買本案房子
    一人一半，在房屋被甲○○賣掉後裝潢之前，完全不知乙○○另將其部分之股份與甲○○、丁○○合資，乙○○亦未告
    知，是其提出告訴後才知甲○○亦有投資乙○○的股份等語
    （偵卷第311 頁、本院卷第44頁、第48頁、第50頁），可知
    證人乙○○與丙○○合資購買本案房屋後，證人乙○○私下
    將其股份邀集甲○○、丁○○加入，而證人丙○○不知情，
    此與被告甲○○所辯不知本案另有合資人丙○○，互核相符
    。
３、本案房屋由案外人黃曉萍過戶登記於被告丁○○名下，有土
    地登記申請書、土地增值稅繳款書、土地買賣所有權移轉契
    約書、契稅繳款書、建築改良物買賣所有權移轉契約書、土
    地及建物登記簿謄本等文書影本在卷可按（偵卷第50頁至第
    59頁、第130頁至第132頁），據證人乙○○證稱：丙○○知
    道用丁○○名義貸款，因其與丙○○均無法辦理貸款，簽立
    買賣契約後，其決定甲○○、丁○○加入其股份當股東，當
    時甲○○、丁○○與丙○○不認識，因丁○○出名向銀行貸
    款，故「買賣相關明細」（指他卷第15頁、第18頁之文書）
    上所載人頭15萬元，是給丁○○酬謝費用，例如貼他辦理對
    保之走路工等語（偵卷第256 頁、第257 頁、第312 頁、本
    院卷第24頁、第33頁），證人丙○○證稱：與乙○○合資購
    買本案房屋，因其與乙○○信用不好，簽約時尚未決定房屋
    登記何人名義，簽約後決定登記給丁○○，因乙○○表示丁○○是公務員較好辦貸款，而因有付丁○○15萬元之傭金，
    故其認為丁○○是本案房屋登記的人頭，不知丁○○另與乙○○合資等語（偵卷第91頁、第311 頁、第312 頁、本院卷
    第43頁、第45頁、第47頁、第48頁），另證人陳澤倫亦證稱
    ：乙○○、丙○○本案房屋原先不是指定登記給丁○○，後
    來因為信用的問題才指定登記給丁○○等語（偵續卷98年2
    月16日訊問筆錄），是可知乙○○、丙○○均因信用不佳而
    無法辦理貸款，證人丙○○因認為被告丁○○，係乙○○所
    找來辦理本案房屋過戶貸款之人頭，而證人乙○○並在「買
    賣相關明細」（他卷第15頁、第18頁）亦列載人頭費15萬元
    ，顯見證人乙○○使丙○○認知被告丁○○係本案房屋登記
    及貸款之人頭，故有15萬元人頭費之支出。然據被告甲○○
    稱：本案房屋結帳時，乙○○給其15萬元，但這些錢是作為
    裝潢、水電、維修等雜支項目，另支付與乙○○之前所投資
    之三間房屋上，並給丁○○幾千元，感謝他出面對保，不知
    道「買賣相關明細」上列載之15萬元是否指此15萬元等語（
    偵卷第297 頁），顯見被告甲○○對於證人乙○○所交付之
    15萬元，並不認知是給予被告丁○○之人頭費，而將15萬元
    支用於本案房屋之裝修及與乙○○之其他投資房屋支出，及
    給予被告丁○○幾千元出面對保之費用，此亦可證被告甲○○、丁○○，並不認為被告丁○○僅係登記及貸款之人頭，
    更不知乙○○、丙○○關於本案房屋之合資及費用分擔之約
    定，而證人丙○○亦不知被告甲○○、丁○○係合資人，僅
    認被告丁○○係本案房屋之人頭。
４、證人丙○○、乙○○均證稱本案房屋貸款後，所有權狀由丙○○保管，乙○○保管丁○○之存摺印章（偵卷第188頁、
    第256頁、第312頁、本院卷第46頁、第50頁），復據證人乙○○證稱：其未告知甲○○、丁○○所有權狀在何處，由何
    人保管，他們可能以為所有權狀由其保管，其之前與甲○○
    合資買過很多間房子，權狀均由其保管等語（偵卷第256 頁
    、本院卷第26頁、第30頁、第31頁），由證人乙○○所述，
    被告甲○○、丁○○認為本案房屋之所有權狀係證人乙○○
    所持有保管，此亦與被告甲○○、丁○○所辯不知乙○○尚
    有合資人丙○○相符。證人丙○○亦證稱：與乙○○約定由
    其保管權狀，乙○○保管印章、存摺，其不知甲○○是否知
    悉本案房屋所有權由其保管等語（本院卷第50頁），此亦符
    合被告及證人丙○○前所陳述，彼此不知均有參與本案房屋
    之投資，乙○○亦未告知等情相符，是被告甲○○、丁○○
    辯稱不知本案房屋權狀在證人丙○○處，當屬可信。
５、本案房屋登記予丁○○後，由丁○○具名向華僑銀行（嗣合
    併為花旗銀行）永和分行辦理貸款920萬元，有花旗銀行97
    年3月24日（97）台消企字第1075號函檢附貸款申請書、抵
    押貸款契約書、不動產擔保借款契約書、不動產使用狀況切
    結書在卷可查（偵卷第277頁至第293頁）。被告甲○○稱貸
    款由其繳交70幾萬元，乙○○只繳1或2期就前往大陸，銀行
    即向丁○○催繳，其緊張快繳，房貸幾乎全部由其繳納，丙○○根本未繳房貸，且乙○○一開始即將銀行貸款餘額全部
    領走，因不知丙○○有合夥，故未通知丙○○繳貸款等語（
    偵卷第298 頁、本院卷第61頁），並提出存摺影本、匯出匯
    款申請書以實其說（他卷第39頁至第43頁）。據證人丙○○
    證稱：購買本案房屋其出資50萬元，其中30萬元其以玉山銀
    行樹林分行30萬元之支票（即偵卷第308 頁之票據）支付，
    另20萬元以現金出資，貸款部分乙○○告知貸920 萬元，於
    銀行撥款後，與乙○○放310659元於華僑銀行永和分行帳戶
    內擬供扣繳貸款，嗣後才知30多萬元被乙○○領走，因當時
    存摺由乙○○保管，其未繳房屋貸款等語（偵卷第299 頁、
    第300 頁、本院卷第48頁），證人乙○○亦證稱：於銀行撥
    款後，其繳一期貸款5 萬元，與丙○○於銀行存放要繳貸款
    的31餘萬元是其領走，並未告知丙○○，但有告知丙○○其
    大陸桂林工地欠錢，20多萬元拿去繳工程款，但未告知丙○○錢係從這個貸款帳戶領錢等語（偵卷第300 頁、本院卷第
    51 頁） ，可知證人丙○○除購屋之初出資50萬元外，並未
    負擔房貸部分，縱證人乙○○、丙○○留存31餘萬元於丁○○之貸款帳戶，預供扣繳房貸之用，然該筆款項除乙○○以
    5 萬元繳付一期房貸之外，其餘悉遭證人乙○○提領他用，
    故被告甲○○辯稱房貸幾乎由其繳納，應屬可信。而被告甲○○、丁○○如知證人丙○○亦係本案房屋之合資人，豈會
    於乙○○將帳戶餘額悉數提領，並前往大陸地區不理會房貸
    之際，而不要求丙○○分擔之理，顯見被告甲○○、丁○○
    稱不知丙○○亦係本案房屋之合資人，不知所有權狀在丙○○處，堪以採信。
６、證人乙○○證稱：甲○○向其表示無法再繳房貸，要以890
    萬元賣掉房屋，其表示同意890萬元全權交由甲○○處理等
    語（偵卷第299頁、本卷第25頁、第28頁），是由被告甲○○向乙○○告知將出售本案房屋，可知被告甲○○並無盜賣
    本案房屋之意，自無謊報權狀遺失之動機。證人乙○○雖證
    稱甲○○打電話給伊表示要賣房屋，當時丙○○亦有打電話
    來，照理其應有告知丙○○關於甲○○要賣屋一事，他們應
    該彼此知道是股東，因貸款辦好後，房子裝潢時，甲○○常
    常去那邊拜拜，丙○○曾詢問該事，其有告知丙○○，甲○○亦是股東，且丙○○賣房子賣了4、5個月云云（偵卷第
    257 頁、本院卷第26頁、第32頁），然查，被告甲○○與證
    人丙○○均彼此不知係本案房屋之投資人，業如前述，且證
    人丙○○證稱：在買房子後作簡單修理時，未曾在該房屋遇
    過甲○○，不知甲○○賣屋之事，乙○○亦未告知他本人或
    甲○○要賣房子，且其未出具授權書，打電話到大陸時，乙○○亦未曾告知甲○○要以890 萬元出售房屋，是因有人進
    入本案房屋裝潢，其才知房子被賣而報警，並問乙○○是否
    賣掉房屋，乙○○卻稱沒有，其係透過裝潢工人找到承包商
    ，經由承包商找到甲○○及購屋者之親戚，嗣後甲○○打電
    話質問其在本案房屋作何事，在此之前其只知本案房屋係其
    與乙○○一人一半，不知甲○○亦有投資該屋等語（本院卷
    第44頁、第45頁、第49頁），被告甲○○亦辯稱其信仰不拿
    香拜拜，故其不曾去本案房屋拜拜而遇見丙○○，其向丙○○叫囂是在本案房屋出售後等語（本院卷第61頁），互核被
    告甲○○、證人丙○○所述，其等二人均未曾在案發前在本
    案房屋相遇，而證人丙○○更否認證人乙○○有轉知被告甲○○要以890 萬元出售房屋之事，顯見證人乙○○前開所述
    ，被告甲○○與證人丙○○彼此互知是股東，丙○○知甲○○出售本案房屋，所言不實。實則，承上被告甲○○向乙○○表示無力再負擔房貸擬出售本案房屋時，乙○○同意由甲○○全權處理出售房屋之事，惟乙○○並未將此事轉知丙○○，亦未告知被告甲○○本案房屋尚有丙○○合資，需得丙○○之同意，否則丙○○豈會於本案房子出售於許雅姿後主
    張房子係遭盜賣而報警處理。
７、證人乙○○最初係證稱：甲○○、丁○○他們『不知道』權
    狀在丙○○那裡，他們可能『以為在我這裡』等語（偵卷第
    256頁），接著證稱：甲○○在電話中並未表示要申報權狀
    遺失補發權狀，如果甲○○有如此說，會叫丙○○直接交權
    狀給甲○○云云（偵卷第299頁）；繼於本院初次作證稱：
    甲○○打電話給伊時『並未問房屋之權狀在何處』，當時在
    丙○○那裡，甲○○有告知如果權狀找不到要報遺失，如果
    甲○○問權狀在何處，會告知在丙○○那裡，甲○○可能認
    為權狀在我這裡等語（本院卷第26頁、第28頁、第31頁），
    續於本院98年4月17日證稱：甲○○『有向其要權狀』，其
    告知甲○○，『丙○○不願交出權狀』，其全權交由甲○○
    處理，未叫甲○○去找丙○○拿權狀，因甲○○會聯絡丙○○，他們彼此有聯絡云云（本院卷第52、第53頁），綜觀證
    人乙○○前後所述，先述甲○○、丁○○不知權狀在丙○○
    處，嗣改稱甲○○會自行聯絡丙○○拿權狀；又稱甲○○電
    話未問權狀在那裡，嗣改稱甲○○有向其要權狀；又稱如果
    甲○○有問權狀在那裡，會告知在丙○○那裡，嗣改稱甲○○要權狀，告知丙○○不願交出權狀；顯見證人乙○○所述
    是否告知被告甲○○本案房屋所有權狀在何處前後不一，互
    相矛盾，證詞多所閃避，其證言尚難遽採。而證人丙○○證
    稱：乙○○未告知甲○○要賣屋，也從未向其要過權狀等語
    （本院卷第52頁），顯見被告甲○○向乙○○表示要出售本
    案房屋，乙○○並未向丙○○轉達，亦未向丙○○要求拿取
    所有權狀，此核與被告甲○○、丁○○及證人丙○○自始不
    知彼此均是乙○○購買本案房屋之合資人之情相符。而證人
    乙○○既明知被告甲○○、丁○○及證人丙○○均係與其合
    資購買本案房屋之人，卻未讓彼等互悉真相，亦知被告甲○○以無力繼續繳納房貸要出售房屋，卻不通知丙○○被告甲○○將出售房屋之事，而被告甲○○既告知乙○○欲出售房
    屋，當向乙○○要取所有權狀，加以乙○○自陳與甲○○投
    資多間不動產（本案卷第31頁），當知被告甲○○出售房屋
    需要使用所有權狀，而其亦稱被告甲○○、丁○○以為權狀
    在其那裡，卻不告知甲○○實則權狀在丙○○處，因乙○○
    遲未交出所有權狀，又不透露權狀在丙○○處，卻又授權被
    告甲○○全權處理房屋出售事宜，證人乙○○所為殊違常情
    ，是其證稱未告知被告甲○○本案房屋所有權狀遺失，被告
    甲○○未口所有權狀在何處云云，不合情理，顯係卸責之詞
    ，不足採信。是以被告甲○○以乙○○如無法提出所有權狀
    將以遺失為由申請補發所有權狀，嗣乙○○確未提出所有權
    狀，被告甲○○據此轉達被告丁○○以遺失為由重新請領權
    狀，即難認有使公務員登載不實之犯意。
８、綜上，被告甲○○既不知丙○○係本案房屋之合資人，不知
    丙○○保管所有權狀，乙○○亦未告知丙○○尚有合資人甲○○、丁○○，房屋貸款係被告甲○○繳付，證人丙○○未
    繳納亦不知被告甲○○負責繳納房貸，而被告甲○○因不知
    丙○○係合資人而未要求其分擔繳納，嗣被告甲○○無力繳
    納房貸向乙○○要求出售房屋，乙○○未交出所有權狀，亦
    不告知丙○○持有所有權狀，並同意被告甲○○全權處理出
    售本案房屋，被告甲○○因不知丙○○係合資人並保管所有
    權狀，且乙○○未交出所有權狀因認所有權狀遺失，因此要
    被告丁○○以遺失為由重新請領所有權狀，洵難認被告甲○○有何使公務員登載不實之犯意。被告丁○○既依被告甲○○轉達所有權狀遺失，而以遺失為由，重新請領所有權狀，
    洵難認被告丁○○有使公務員登載不實之犯意。是既不能證
    明被告甲○○、丁○○有犯罪之故意，即欠缺犯罪之主觀不
    法要件，此外亦查無其他積極之證據，堪認被告二人犯罪，
    既不能證明被告二人犯罪，即應為無罪之諭知。
據上論斷，應依刑事訴訟法第301條第1項前段，判決如主文。
本案經檢察官簡志龍到庭執行職務
中    華    民    國    98    年      4    月    30    日
               刑事第三庭   法  官  杜惠錦
以上正本證明與原本無異。
如不服本判決應於收受判決後10日內向本院提出上訴書狀，並應
應敘述具體理由。其未敘述上訴理由者，應於上訴期間屆滿後20
日內向本院補提理由書(均須按他造當事人之人數附繕本)「切勿
逕送上級法院」。
                            書記官  蘇彥宇
中    華    民    國    98    年    4     月    30    日


司法院資訊處製作；財團法人民間司法改革基金會備份。
